【裁判字號】    90,上易,317
【裁判日期】    900724
【裁判案由】    遷讓房屋
【裁判全文】
台灣高等法院民事判決  九十年度上易字第三一七號
    上  訴  人  台北市政府警察局
    法定代理人  王卓鈞
    被上訴人    甲○○
右當事人間遷讓房屋事件，上訴人對於中華民國九十年三月二十一日臺灣臺北地方法
院八十九年度訴字第四五八三號第一審判決提起上訴，本院判決如左：
    主    文
原判決關於駁回上訴人後開第二項之訴部分，及該部分假執行之聲請，暨訴訟費用之
裁判，除確定部分外，均廢棄。
被上訴人應將坐落台北市○○區○○段四小段九九七地號上，如附圖所示Ｃ部分，門
牌號碼為台北市○○區○○街七二巷二號一樓房屋面積六十平方公尺遷讓交還上訴人
，並給付上訴人自民國八十九年十一月二日起至交還前開房屋之日止，按月以新台幣
貳佰貳拾元計算之損害金。
第一、二審訴訟費用除確定部分外由被上訴人負擔。
上訴人假執行之聲請駁回。
    事    實
甲、上訴人方面：
  一、聲明：如主文第一、二項所示，及以供擔保為條件之假執行宣言。
  二、陳述：除原判決記載相同者，予以引用外，另補稱：本件房屋係警民協會募款
      交由上訴人興建宿舍，故為上訴人原始取得所有權，即或不然，亦係上訴人受
      警民協會之贈與而取得，系爭違章建築因未能登記，故非屬修正前民法第四百
      零七條所示之「非經登記不得之財產」，不適用該條有關非經登記不生效力之
      規定。上訴人既受警民協會之贈與，自可取得事實上之處分權。又依台北市政
      府（五四）財務字七七○一號令及台灣省警務處（四七）警總字九二一七五號
      令內容，亦可作為上訴人受贈與之間接證據。又依上訴人七十年七月四日北市
      警總字第七三四八六號函影本，可知被上訴人係經上訴人配住於警察眷村。
  三、證據：除援用原審提出之證據外，另提出上訴人七十年七月四日北市警總字第
      七三四八六號函影本一份。
乙、被上訴人方面：
  一、聲明：(一)駁回上訴。(二)如受不利判決，請准供擔保宣告免為假執行。
  二、陳述：除與原判決記載相同者外，另補稱本件贈與既不生效，自不得援引違章
      建築買賣之例，認為上訴人已取得事實上處分權。
  三、證據：除援用原審（及發回前本院前審）提出者外，另提出台北市政府財政局
      九十年六月二十一日北市財四字第九０二一五二六七００號函影本一份。
    理    由
一、上訴人請求損害金部分，上訴人於言詞辯論時聲明減縮為按月以二百二十元計算
    ，核與民事訴訟法第四百四十六條但書、第二百五十五條第一項第三款之規定相
    符，應予准許。
二、上訴人起訴主張被上訴人於任職警察期間經上訴人配住於上訴人所有坐落於台北
    市○○區○○段四小段九九七地號上，如附圖所示Ｃ部分，面積六十平方公尺之
    房屋一樓，即門牌號碼為台北市○○區○○街七二巷二號一樓（以下稱系爭房屋
    ) 。嗣因被上訴人調職，並於其他機關退休，兩造間之使用借貸關係已不存在，
    經上訴人催告被上訴人返還，仍不返還，爰依民法第四百七十條及第七百六十七
    條之規定，請求被上訴人返還系爭房屋，並以起訴狀之送達代替催告，請求被上
    訴人給付自催告時起被上訴人占有系爭房屋所生之不當得利。
    被上訴人則以系爭房屋為訴外人台北市警民協會第二分會（以下簡稱警民協會）
    所興建警民協會，由警民協會配住予被上訴人，雖警民協會於嗣後解散，將系爭
    房屋贈與予上訴人，但因系爭房屋為不動產，既未為贈與登記，亦未以書面為之
    ，自不生贈與效力，上訴人既未因贈與取得所有權，與被上訴人間又無使用借貸
    關係，故其請求被上訴人返還系爭房屋，實無理由等語，資為抗辯。
三、被上訴人主張系爭房屋為警民協會所建造之不動產之事實，業據上訴人於原審八
    十九年十二月六日提出之準備書狀內及於原審九十年三月八日言詞辯論時所自認
    。又警民協會於四十八間將系爭房屋贈與予上訴人，其後警民協會奉令解散，但
    未辦理所有權移轉登記之事實，亦為兩造所一致陳述 (原審卷二五頁、四六頁，
    本院卷二三頁、三二頁參照) 。依民事訴訟法第二百七十九條第一項規定，本院
    仍應以此事實為判決之基礎。雖上訴人於本件言詞辯論時改稱系爭房屋為上訴人
    所建築云云，然上訴人並未證明有符合撤銷自認之事實，仍應受前開自認之拘束
    。又上訴人主張被上訴人於七十一年間調離台北市警察局，並於其他機關退休之
    事實，為被上訴人所不爭，且有上訴人於原審所提出為被上訴人所不爭執之公務
    人員動態紀錄卡影本存卷可參，堪信為真實。
四、不動產物權，依法律行為而取得設定、喪失、及變更者，非經登記，不生效力。
    民法第七百五十八條定有明文。系爭房屋既為不動產，警民協會將之贈與予上訴
    人，但未為所有權移轉登記，不論上訴人與警民協會間有無贈與之書面，依上開
    規定，上訴人均未取得所有權。雖上訴人以系爭房屋因屬違章建築不能登記，依
    最高法院六十九台上字第二九一三號判決所示：「查訟爭房屋係違章建築，上訴
    人買受該房屋後，雖無法辦理所有權移轉登記，但已就該房屋取得事實上之處分
    權，自有拆屋之權能。」亦取得事實上之處分權等語。然上開判決所示者乃違章
    建築之買受人應否負拆除義務之問題，與本件情形，並不相同，難予比擬。上訴
    人既不能提出其他證據證明其已取得系爭房屋之所有權，從而其基於所有人之地
    位，依民法第七百六十七條之規定，請求被上訴人返還系爭房屋，難謂有理。
五、上訴人雖又主張係其將系爭房屋分配予被上訴人，但為被上訴人所否認，上訴人
    並未提出任何證據以實其說，其主張固難採信。然系爭房屋確為警民協會贈與予
    上訴人之事實，已如上述。依民國八十八年四月二十一修正前民法第四百零七條
    規定，以非經登記不得移轉之財產為贈與者，在未為移轉登記前，其贈與不生效
    力，此一修正前之規定，依民法債編施行法第一條後段，就修正施行前發生之債
    ，仍應適用。查警民協會將系爭房屋贈與上訴人，係於四十八間已如前述，依前
    開規定，本件贈與仍應適用修正前民法第四百零七條之規定。上開第四百零七條
    雖然規定，以非經登記不得移轉之財產為贈與者，在未為移轉登記前，其贈與不
    生效力。惟當事人間對於無償給與不動產之約定，如已互相表示意思一致，依同
    法第一百五十三條第一項之規定，其契約即為成立，縱未具備贈與契約特別生效
    之要件，要難謂其一般契約之效力亦未發生，債務人自應受此契約之拘束，負有
    移轉登記使生贈與效力之義務 (最高法院四十一年度台上字第一七五號判例參照
    ) 。要言之，贈與人雖未將贈與之財產移轉，但應解為仍有使受贈人取得此一財
    產之義務。就本件而言，若警民協會未解散，則終有將系爭房屋所有權移轉予上
    訴人之義務，警民協會怠於行使其對於被上訴人之返還請求權時，上訴人亦可代
    位行使。茲警民協會既已解散而於解散前將其所有之系爭房屋及其他結餘經費，
    概括贈與上訴人，可知警民協會有將其就系爭房屋對於被上訴人之借貸債權，讓
    與上訴人之意思。被上訴人主張其由警民協會處受配無償使用系爭房屋 (見本院
    卷第四十七頁) ，核其性質為使用借貸，此一使用借貸關係所生之債權既由警民
    協會讓與予上訴人，上訴人自得依法行使其權利。查借用人應於契約所定期限屆
    滿時，返還借用物；未定期限者，應於依借貸之目的使用完畢時返還之。但經過
    相當時期，可推定借用人已使用完畢者，貸與人亦得為返還之請求。借貸未定期
    限，亦不能依借貸之目的而定其期限者，貸與人得隨時請求返還借用物。民法第
    四百七十條第一項、第二項定有明文。系爭房屋原先係由台北市警民協會借予被
    上訴人居住，當然為了使被上訴人於台北市警察局任職期間內執勤職務方便為目
    的。被上訴人既於其後七十一年間調離台北市警察局，並於其他機關退休，自應
    認為已依借貸目的使用完畢，何況本件使用借貸既未定有期限，依前開規定，貸
    與人亦得隨時請求返還借用物。從而上訴人基於受讓自警民協會之借用物返還請
    求權，請求被上訴人返還系爭房屋，為有理由。原判決以本件贈與既未登記，復
    無足以證明贈與之書面，認為上訴人未取得系爭房屋之處分權，因而駁回上訴人
    此部分之訴，固非無見。然修正前民法第四百零七條並未明定贈與應以書面為必
    要，且即使未經登記，實務上亦認為非全無法律上效力。原判決未見及此，尚有
    未洽。
六、上訴人既已依法終止與被上訴人間之使用借貸關係，則被上訴人於使用借貸關係
    消滅後，繼續占有系爭房屋，即屬無法律上之原因，而獲有相當於租金之利益，
    致被上訴人受損害。查城巿地方房屋之租金，以不超過土地及其建築物申報總價
    年息百分之十為限。土地法第九十七條定有明文。本件系爭房屋之課稅評定現值
    為五萬二千九百元，有台北市稅捐稽徵處八十九年六月五日北市稽萬華乙字第八
    ００九四０一００號函影本可據，上訴人請求依上開課稅評定現值年息百分之五
    ，即二千六百四十五元計算年租金，每月為二百二十元，計算被上訴人所受之不
    當得利價額。本院認為以系爭房屋位於台北市○○區○○街上，地處繁華市區，
    房租不低，上訴人以上開標準計算被上訴人所獲之不當得利，請求被上訴人應自
    起訴狀送達之翌日即八十九年十一月二日起，至交還該房屋之日止，按月給付二
    百二十元之損害金，應屬合理。
七、綜上所述，上訴人本於使用借貸之法律關係，請求被上訴人返還系爭房屋，並給
    付如主文第二項所示之損害金，為有理由，應予准許。原審為上訴人敗訴之判決
    ，尚有未洽。上訴意旨指摘原判決不當，求予廢棄改判，為有理由。爰由本院予
    以廢棄改判，如主文第二項所示。
八、上訴人雖陳明願供擔保請准宣告假執行，然本件訴訟標的價額未逾新台幣一百萬
    元，為不得上訴第三審之案件，無由本院宣告假執行之問題，是上訴人此部分之
    聲請，為無理由，應予駁回。
九、據上論結，本件上訴為有理由，依民事訴訟法第四百五十條、第七十八條，判決
    如主文。
中      華      民      國    九十      年      七      月    二十四    日
                                民事第十七庭
                                    審判長法  官  鄭  雅  萍
                                          法  官  吳  謀  焰
                                          法  官  呂  太  郎
右正本係照原本作成。
不得上訴。
中      華      民      國    九十      年      七      月    二十六    日
                                          書記官  明  祖  星


司法院資訊處製作；財團法人民間司法改革基金會備份。
